臺灣臺南地方法院柳營簡易庭民事判決
110年度營簡字第66號
原      告  陳茂村  
訴訟代理人  沈聖瀚律師
複  代理人  蘇睿涵律師
被      告  韓南    
訴訟代理人  韓信雄  
被      告  蔡葉    
訴訟代理人  吳明勲  
被      告  李武璋  
            王馨梅  

上  一  人
訴訟代理人  陳麗華  
被      告  王紹銘  

兼  上一人
訴訟代理人  王建輝  
被      告  王詠祺  
訴訟代理人  鄭美玉  
上列當事人間請求分割共有物事件，經本院柳營簡易庭於民國11
0年10月14日言詞辯論終結，判決如下：
    主      文
一、兩造共有坐落臺南市○○區○○○段○○○○段00000地號、面積3,05
    1平方公尺之土地，分割如附圖一所示，即：編號甲、面積7
    39平方公尺土地，分歸被告蔡葉取得；編號乙、面積701平
    方公尺土地，分歸原告取得；編號丙、面積237平方公尺土
    地，分歸被告王馨梅取得；編號丁、面積187平方公尺土地
    ，分歸被告李武璋取得；編號戊、面積360平方公尺土地，
    分歸被告王紹銘取得；編號己、面積360平方公尺土地，分
    歸被告王建輝取得；編號庚、面積360平方公尺土地，分歸
    被告王詠祺取得；編號辛、面積107平方公尺土地，分歸被
    告韓南取得。
二、訴訟費用由兩造按如附表一所示比例負擔。
    事實及理由
壹、程序方面：
一、被告王馨梅、王詠祺經合法通知，未於最後言詞辯論期日到
    場，核無民事訴訟法第386條各款所列情形，爰依原告之聲
    請，由其一造辯論而為判決。
二、按不變更訴訟標的，而補充或更正事實上或法律上之陳述者
    ，非為訴之變更或追加，民事訴訟法第256條定有明文。又
    裁判分割共有物屬形成判決，法院定共有物之分割方法，不
    受當事人聲明之拘束。是當事人主張之分割方案，僅為攻擊
    防禦方法，縱為分割方案之變更或追加，亦僅屬補充或更正
    事實上或法律上之陳述，而非訴之變更或追加。查兩造於本
    件訴訟過程中，雖多次提出不同的分割方案並為聲明，惟根
    據前述說明，均與訴訟標的之變更或追加無涉，僅屬補充或
    更正事實上及法律上之陳述。
貳、實體方面：
一、原告起訴主張：
　㈠坐落於臺南市○○區○○○段○○○○段00000地號土地，面積3,051平
    方公尺（下稱系爭土地），為兩造所共有，應有部分如附表
    一所示。系爭土地依其使用目的並無不能分割情形，兩造間
    又無不分割約定，迄未能達成分割協議，爰依民法第823條
    第1項、第824條第1、2項規定，訴請裁判分割系爭土地。
　㈡依主文第一項所示之分割方案（下稱原告分割方案），被告
    蔡葉於系爭土地分割後，所取得之土地面積雖相較於分割前
    其應有部分比例之面積減少278平方公尺，而原告於系爭土
    地分割後，相較於分割前其應有部分比例之面積則增加278
    平方公尺，惟原告已與被告蔡葉達成協議，願意於本案判決
    後以坐落於臺南市○○區○○○段○○○○段00000000000地號土地補
    償給被告蔡葉，被告蔡葉亦已同意等語。
　㈢聲明：如主文第一項所示。　　
二、被告之意見：
　㈠被告韓南、蔡葉、李武璋、王馨梅均同意原告分割方案。
　㈡被告王建輝、王紹銘、王詠祺：我們不同意原告分割方案，
    因為依該方案分割的結果，我們分到的地方上面有建築物，
    其裡面現在有不是本案的當事人居住。系爭土地分割後，無
    論我們分到哪裡，只要我們分到的地方是空地就可以等語，
    惟未為任何聲明。
三、得心證之理由：
　㈠按各共有人，除法令另有規定外，得隨時請求分割共有物。
    但因物之使用目的不能分割或契約訂有不分割之期限者，不
    在此限；共有物之分割，依共有人協議之方法行之。分割之
    方法不能協議決定者，法院得因任何共有人之請求，命為下
    列之分配：一、以原物分配於各共有人。但各共有人均受原
    物之分配顯有困難者，得將原物分配於部分共有人。二、原
    物分配顯有困難時，得變賣共有物，以價金分配於各共有人
    ；或以原物之一部分分配於各共有人，他部分變賣，以價金
    分配於各共有人，民法第823條第1項、第824條第1項及第2
    項分別定有明文。查系爭土地為兩造所共有，應有部分如附
    表一所示，此有系爭土地登記公務用謄本（本院卷一第113
    至117頁）1份在卷為證，兩造既未定有不分割特約，亦無因
    物之使用目的不能分割情事，則原告依民法第823條第1項、
    第824條第2項規定，訴請分割系爭土地，即屬有據，應予准
    許。
　㈡次按法院定共有物分割之方法，固可由法院自由裁量，惟應
    斟酌各共有人之意願、利害關係、共有物之性質、分割後之
    經濟效用及公共利益等為公平決定（最高法院81年度台上字
    第16號、89年度台上字第724號民事判決意旨可資參照）。
    本院具體考量：　
　⒈系爭土地略呈南北向之不規則長條形，其上存有多棟建築物
    ，最南側即附圖二編號A、B之磚造平房（門牌號碼為臺南市
    ○○區○○里○○○00號），為被告蔡葉所有；中間位置即附圖二
    編號C之磚木造平房、二層鐵皮建物（門牌號碼為臺南市○○
    區○○里○○○00號），為原告所有；北側即附圖二編號D之二層
    加強磚造建物、鐵皮雨遮（門牌號碼為臺南市○○區○○里○○○0
    000號），為被告李武璋所有；北側即附圖二編號E、F、G之
    磚木造平房、鐵皮棚架、木竹磚造平房（共用門牌號碼為臺
    南市○○區○○里○○○00號），為被告王建輝、王紹銘、王詠祺
    所有；最北側斜角處即附圖二編號H之磚木造平房（門牌號
    碼為臺南市○○區○○里○○○00號），為被告韓南之兒子所有。
    系爭土地僅偏西南側有對外鄰接之公路等情，有本院勘驗筆
    錄1份以及現場照片18張、臺南市白河地政事務所民國110年
    1月27日所測字第1100009203號函所檢附之土地複丈成果圖
    （即附圖二）1份（本院卷一第157至179、187至189頁）在
    卷可參。因此，根據系爭土地使用現況，系爭土地採取原物
    分割後，被告韓南所分得之部分應位於系爭土地最北側；被
    告蔡葉所分得之部分則應位於系爭土地最南側；原告以及被
    告王馨梅（為原告之媳婦，可見110年10月14日言詞辯論筆
    錄，本院卷二第170頁）所分得之部分則應位於被告蔡葉所
    分得部分之北側；被告李武璋所分得之部分則應位於系爭土
    地中間靠西側處；被告王建輝、王紹銘、王詠祺所分得之部
    分則應位於系爭土地中間偏北側處，且應確保各共有人所分
    得之土地均能透過系爭土地西南側之公路對外通行。
　⒉基此，原告分割方案符合系爭土地上各共有人之使用現況，
    可以避免系爭土地於分割後須面臨地上物拆除問題，且該分
    割方案亦確保各共有人所分得之土地與公路相鄰接，不致產
    生袋地問題，有效避免將來之訟爭。至於原告分割方案雖導
    致原告以及被告蔡葉所分得之土地面積，與其等於分割前應
    有部分比例之面積不同，原告增加278平方公尺，被告蔡葉
    相對而言則減少278平方公尺，惟其等已達成協議，同意原
    告於本判決後另以坐落於臺南市○○區○○○段○○○○段000000000
    00地號2筆土地之應有部分，以每坪新臺幣（下同）4,000元
    之價格出售被告蔡葉作為補償，此有協議書1份（本院卷二
    第177頁）在卷可憑，是原告分割方案亦不至於對被告蔡葉
    產生不公平之情形。從而，本院認為原告分割方案為當，最
    能兼顧兩造利益，且符合公共利益，應屬可採。
　⒊被告王建輝、王紹銘、王詠祺雖不同意原告分割方案，其中
    被告王建輝雖曾於110年4月19日以陳報狀提出其分割方案（
    本院卷一第289頁），惟該分割方案並未說明系爭土地分割
    後，各共有人所分得之土地面積究竟為何？再者，該分割方
    案將系爭土地分割成9筆（即編號戊分成2筆土地，均由被告
    蔡葉取得），然系爭土地為一般農業區農牧用地，屬89年1
    月4日前即共有之耕地，其中部分共有人為農業發展條例修
    正施行後因繼承取得土地，部分共有人於農業發展條例修正
    施行後移轉持分土地，惟共有關係未曾終止或消滅，是依農
    業發展條例第16條規定，得分割為單獨所有，分割後土地宗
    數不得超過共有人人數，最多分割為8筆等情，此有臺南市
    白河地政事務所110年4月1日所測字第1100030213號函1份（
    本院卷一第267至268頁）在卷可查。據此，被告王建輝所提
    分割方案，違反農業發展條例第16條規定甚明，自非可採。
    又經本院依職權函告被告王建輝其分割方案應予修正（本院
    卷一第293頁），惟迄言詞辯論終結前，均未見被告王建輝
    提出新的分割方案，至被告王紹銘以及王詠祺則未曾以自己
    名義提出過分割方案供本院參酌，是被告王建輝、王紹銘、
    王詠祺空言反對原告分割方案自非可採。
　⒋至於原告分割方案雖會導致被告王建輝、王紹銘、王詠祺所
    分得之土地上存有建築物，且其內所居住之人並非本案當事
    人的情況，然該等建築物為被告王建輝、王紹銘、王詠祺所
    有，則其自有權利以及義務另外透過訴訟去排除該等建築物
    內之居住者，若由本案其他當事人代被告王建輝、王紹銘、
    王詠祺去排除系爭建築物內之居住者，實非妥適，故原告分
    割方案並無對被告王建輝、王紹銘、王詠祺不公允之情況，
    併此敘明。
四、綜上所述，原告主張兩造並無不分割之特約，又無不能分割
    之情事，既為被告所不爭執，堪可認定，是原告訴請裁判分
    割系爭土地，符合法律規定。本院審酌兩造之應有部分之比
    例、使用現狀、經濟效益及兩造之意願等情，認原告分割方
    案符合公平原則，並兼顧共有人之利益，應採為本件之分割
    方法，原告之請求有理由，爰判決如主文第一項所示。
五、按應有部分有抵押權或質權者，其權利不因共有物之分割而
    受影響。但有下列情形之一者，其權利移存於抵押人或出質
    人所分得之部分：一、權利人同意分割。二、權利人已參加
    共有物分割訴訟。三、權利人經共有人告知訴訟而未參加，
    民法第824條之1第2項定有明文。又關於抵押權移存於抵押
    人所分得部分，只要符合民法第824條之1第2項但書各款規
    定，應屬法律規定之法定效果，無庸當事人為任何聲明，縱
    有聲明，法院亦無庸於判決主文內諭知，僅於判決理由中說
    明已足。查，被告李武璋於96年間以其所有系爭土地應有部
    分設定擔保債權總金額300萬元之抵押權予訴訟受告知人周
    錦美、高麗冠，有系爭土地登記公務用謄本1份在卷可參。
    而抵押權人周錦美、高麗冠經本院告知訴訟（本院卷一第12
    5至129頁），未聲明參加訴訟，亦未到場表示任何意見，是
    依上開規定，抵押權人周錦美、高麗冠於系爭土地分割後，
    其抵押權應移存於被告李武璋所分得之部分，附此敘明。
六、末按訴訟費用，由敗訴之當事人負擔；因共有物分割、經界
    或其他性質上類似之事件涉訟，由敗訴當事人負擔訴訟費用
    顯失公平者，法院得酌量情形，命勝訴之當事人負擔其一部
    ，民事訴訟法第78條、第80條之1分別定有明文。查分割共
    有物事件本質上並無訟爭性，乃由本院斟酌何種分割方案較
    能增進共有物之經濟效益，並兼顧兩造之利益，以決定適當
    之分割方法。本件原告請求分割共有物，因兩造均獲得利益
    ，如僅由敗訴之被告負擔，本院認為顯失公平，爰依兩造獲
    得之利益及就系爭土地應有部分之比例確定訴訟費用之負擔
    如主文第二項所示。
七、本件事證已臻明確，兩造其餘之攻擊、防禦方法或所提證據
    ，經本院斟酌後，認為均不足以影響本判決之結果，無逐一
    論駁之必要，併此敘明。
八、訴訟費用負擔之依據：民事訴訟法第78條、第80條之1。
中　　華　　民　　國　　110 　年　　10 　月　　29　　日
                  柳營簡易庭    法  官　廖建瑋
以上正本係照原本作成。
如不服本判決，應於送達後20日內，向本院提出上訴狀並表明上
訴理由（須附繕本），如於本判決宣示後送達前提起上訴者，應
於判決送達後20日內補提上訴理由書（須附繕本）。
中　　華　　民　　國　　110 　年　　10 　月　　29　　日
                        書記官  鄭梅君　　　　　　　　　

附表一：   編號 共有人姓名 應有部分比例 1 陳茂村 1080分之150 2 韓南 5724分之200 3 蔡葉 3分之1 4 李武璋 1080分之66 5 王馨梅 1080分之84 6 王建輝 17172分之2026 7 王紹銘 17172分之2026 8 王詠祺 17172分之2026